【裁判字號】    99,醫上易,1
【裁判日期】    990923
【裁判案由】    業務過失傷害
【裁判全文】
臺灣高等法院高雄分院刑事判決         99年度醫上易字第1號
上  訴  人  臺灣高雄地方法院檢察署檢察官
被      告  乙○○
選任辯護人  盧世欽律師
上列上訴人因被告業務過失傷害案件，不服臺灣高雄地方法院96
年度醫易字第3 號中華民國99年4 月29日第一審判決（起訴案號
：臺灣高雄地方法院檢察署96年度調偵字第698 號），提起上訴
，本院判決如下：
    主  文
上訴駁回。
    理  由
一、公訴意旨以：被告乙○○係址設高雄市苓雅區○○○路352
    號「財團法人天主教聖功醫院」（下稱聖功醫院）之婦產科
    主任，負責婦產科門診及相關醫療手術，為從事醫療業務之
    人，緣甲○○懷孕後，於94年9 月27日前往聖功醫院，由被
    告乙○○看診並進行產前檢查，當日，被告乙○○建議甲○
    ○接受羊膜穿刺術，以確認甲○○腹內之胎兒，其染色體是
    否異常，甲○○同意並簽立羊膜穿刺手術書後，於94年9 月
    30日某時，在聖功醫院接受由被告乙○○安排之聖功醫院主
    治醫師黃達熾（所涉業務過失傷害罪嫌另經檢察官起訴）為
    其進行該項手術，94年9 月30日之手術中，因甲○○腹中胎
    兒轉動，黃達熾扎針2 次均未能順利抽得甲○○腹內羊水，
    遂建議甲○○擇日再由聖功醫院之主治醫師李海翔（所涉業
    務過失傷害罪嫌另經檢察官起訴）進行上開手術；甲○○當
    日於聖功醫院臥床休息1 小時，並接受超音波檢查確認無恙
    後返家。94年10月1 日，甲○○於聖功醫院接受李海翔之羊
    膜穿刺手術後，順利取得羊水，94年10月1 日至94年10月2
    日間，甲○○發覺其疑似羊水大量流出體外，遂於94年10月
    3 日前往聖功醫院，告知後由被告乙○○為其診治，詎被告
    乙○○經甲○○告知羊水大量流出後，應注意以試紙確認甲
    ○○其陰道流出之液體是否為羊水，並及時處理破水及感染
    情形或採取適當之醫療措施，且依當時情形，並無不能注意
    之情事，竟疏未注意及此，在檢視甲○○身體後，未以試紙
    加以確認，僅泛稱未破水，並開立發燒藥、抗生素及安胎藥
    予甲○○，囑其返家後再觀察，被告乙○○未及處理破水及
    感染，使甲○○返家後，至94年10月4 日上午6 時30分許，
    因羊水大量流出致體溫上昇達攝氏38.2度，甲○○隨即緊急
    返院並於94年10月4 日下午6 時接受剖腹生產，始悉其腹內
    胎兒已因甲○○之羊水流盡而死亡。因認被告乙○○涉有刑
    法第284 條第2 項業務過失傷害罪嫌。
二、公訴人認被告乙○○涉犯業務過失傷害罪嫌，係以被告乙○
    ○陳述、證人即告訴人甲○○證述及行政院衛生署醫事審議
    委員會鑑定書、告訴人甲○○聖功醫院之病歷，資為論據。
三、訊據被告乙○○否認有業務過失傷害犯行，辯稱其為甲○○
    診療行為均符合醫療常規，並無過失等語。
四、證據能力之說明：行政院衛生署醫事審議委員會鑑定書各係
    經檢察官及法院囑託鑑定所為，屬刑事訴訟法第159 條第1
    項規定之傳聞證據例外情形，自有證據能力。
五、經查：
    (一)被告乙○○於94年間係聖功醫院之婦產科主任，94年10月
      1 日，甲○○於聖功醫院實施羊膜穿刺手術，94年10月3
      日，甲○○復至聖功醫院回診，由被告乙○○診治，甲○
      ○因主訴有發燒、咳嗽、內褲會溼及下腹不適，被告乙○
      ○乃以超音波檢查，顯示胎兒活動、心跳及羊水量均正常
      ，再經內診亦未發現明顯破水現象，應為陰道分泌物，故
      依上呼吸道感染及疑似破水開立Keflex（抗生素）、Pana
      dol （鎮痛解熱劑）及Yutopar （子宮收縮抑制劑）予甲
      ○○，94年10月4 日上午6 時30分許，甲○○又因發現有
      大量羊水滲出，而於同日至聖功醫院求診，經值班醫師以
      試紙測試後確認羊膜已破裂而住院，同日上午11時許，被
      告乙○○以超音波檢查，顯示羊水量已減少，乃於同日下
      午6 時許進行剖腹生產娩出一女嬰，但該女嬰出生後即未
      能存活等事實，有聖功醫院甲○○病歷在卷可稽（見卷外
      病歷卷第4 －8 、31－67頁、他字卷第61頁），自堪以認
      定。
    (二)孕婦進行羊膜穿刺術後，約2%之孕婦會感到子宮收縮、陰
      道少許出血或羊水外溢；若羊水滲出量多，醫師可以肉眼
      判斷羊膜破裂，但若羊水滲出量少，無法以肉眼判斷時，
      醫師應利用試紙確認是否有羊水滲出，同時以超音波檢查
      子宮內還有多少羊水；此有行政院衛生署醫事審議委員會
      0000000 號鑑定書鑑定意見可憑（見偵查卷2 第11－13頁
      ）。甲○○於94年10月1 日實施羊膜穿刺手術後，並於94
      年10月3 日回診時固曾向被告乙○○主訴內褲會溼，然被
      告乙○○已為甲○○內診而未發現明顯破水現象，復以超
      音波檢查，顯示羊水量正常，已如前述，是被告乙○○所
      為內診及超音波檢查，確屬確定是否有破水可能之合理步
      驟，此亦有行政院衛生署醫事審議委員會0000000 號鑑定
      書可參（見原審卷第119 頁）。至被告乙○○雖未使用試
      紙確認甲○○是否有羊水滲出情形，但被告乙○○於本院
      已陳述因陰道環境係弱酸性，而羊水係鹼性，倘孕婦有羊
      水滲出，羊水經過陰道會改變陰道內之酸鹼值，即可用石
      蕊試紙檢驗出來，倘孕婦滲漏之羊水非常少量，不至於改
      變陰道內之酸鹼值，此時以石蕊試紙測試亦無法檢驗出，
      其以內診及超音波檢查後，認甲○○並無發現明顯破水現
      象，故未使用石蕊試紙測試等語（見本院卷第48、82、83
      頁），且行政院衛生署醫事審議委員會鑑定意見亦說明一
      般醫療措施常用於檢測孕婦早期破水之方法為石蕊試紙試
      驗，但孕婦如滲漏之羊水很少，以石蕊試紙試驗來判斷是
      否破水之準確性即不高，有該會0000000 號鑑定書在卷可
      佐（見原審卷第118 頁）。是被告乙○○為甲○○內診及
      以超音波檢查後未發現明顯破水現象，故未以石蕊試紙檢
      測，即無違反醫療常規，尚難逕以被告乙○○未使用石蕊
      試紙檢測，遽認被告乙○○有疏失。
    (三)再孕婦進行羊膜穿刺術後，若引起腹痛、陰道出血、羊水
      滲出等併發症，醫師應該開立安胎藥物緩解子宮收縮，及
      告知孕婦臥床休息以防止子宮收縮，並給予抗生素預感染
      ；此有行政院衛生署醫事審議委員會0000000 號鑑定書鑑
      定意見可佐（見偵查卷2 第11－13頁）。被告乙○○於94
      年10月3 日為甲○○診治後，雖未發現明顯破水現象，然
      仍依疑似破水開立Keflex（抗生素）、Panadol （鎮痛解
      熱劑）及Yutopar （子宮收縮抑制劑）予甲○○，已如前
      述。又K1eflex 為廣效抗生素，對格蘭氏陰性細菌具殺菌
      效果，於本案破水之預防感染具備療效，故屬合理之第一
      線用藥，少數人對此藥物有副作用，其副作用為食慾不振
      、嘔吐及腹潟等胃腸道症狀，也有少數人會出現蕁麻疹、
      搔癢或皮膚出疹等過敏反應；Panadol 為鎮痛解熱劑，其
      副作用為噁心、嘔吐等胃腸道症狀，一般使用少有副作用
      ；Yutopar 為子宮收縮抑制劑，旨在安胎，副作用主要是
      心跳加速、手部抖動及暫時血糖上升等，但對於流產或早
      產預防具備療效；再被告乙○○為甲○○以超音波檢查顯
      示羊水量正常，內診未發現明顯破水現象，仍開立Keflex
      、Panadol 及Yutopar 等藥物，目的在預防可能破水之感
      染，處理方式符合醫療常規，復有行政院衛生署醫事審議
      委員會0000000 號鑑定書可參（見原審卷第119 頁）。是
      被告乙○○雖未發現甲○○有明顯破水現象，仍為預防可
      能破水之感染，而開立Keflex（抗生素）、Panadol （鎮
      痛解熱劑）及Yutopar （子宮收縮抑制劑）予甲○○，被
      告乙○○之診療行為並無不符合醫療常規之處。
    (四)行政院衛生署醫事審議委員會0000000 號鑑定書鑑定意見
      結果，固認本件醫師未及時處理破水及感染有所疏失（見
      偵查卷2 第13頁），但該會0000000 號鑑定書鑑定意見已
      改認被告乙○○於94年10月3 日處理方式合醫療常規，併
      敘明上開鑑定意見係未考慮被告乙○○於94年10月3 日診
      視時曾經超音波檢查顯示為胎兒活動、心跳正常，羊水量
      正常，內診未發現明確破水現象，應為陰道分泌物，故依
      上呼吸道感染及疑似破水，開立抗生素及安胎藥等節（見
      原審卷第118 頁）。另被告乙○○於94年10月3 日為甲○
      ○診視時，有以超音波檢查，顯示胎兒活動、心跳及羊水
      量均正常，再經內診亦未發現明顯破水現象，應為陰道分
      泌物，故依上呼吸道感染及疑似破水開立Keflex（抗生素
      ）、Panadol （鎮痛解熱劑）及Yutopar （子宮收縮抑制
      劑）予甲○○等情，有聖功醫院甲○○94年10月3 日病歷
      在卷可稽（見卷外病歷卷第4 －8 頁、他字卷第61頁），
      且臺灣高雄地方法院檢察署前囑託行政院衛生署醫事審議
      委員會鑑定時，亦已將臺灣高雄地方法院檢察署95年度他
      字第890 號卷證資料併送行政院衛生署醫事審議委員會鑑
      定，業據行政院衛生署醫事審議委員會0000000 號鑑定書
      載明，是聖功醫院甲○○94年10月3 日病歷顯無事後偽造
      可能。再參以行政院衛生署醫事審議委員會0000000 號鑑
      定書鑑定意見僅說明「若羊水滲出量多，醫師可以肉眼判
      斷羊膜破裂，但若羊水滲出量少，無法以肉眼判斷時，醫
      師應利用試紙確認是否有羊水滲出，同時以超音波檢查子
      宮內還有多少羊水」、「羊膜穿刺後一旦有子宮收縮或羊
      膜破裂之情形，醫師應該儘現並予以處理，必要時需住院
      注射抗生素預防感染，並以安胎藥物緩解子宮收縮」，並
      據以認被告乙○○於94年10月3 日診治時未及時處理破水
      及感染有所疏失（見偵查卷2 第13頁），然該鑑定意見就
      被告乙○○為甲○○以超音波檢查，顯示胎兒活動、心跳
      及羊水量均正常，再經內診亦未發現明顯破水現象，應為
      陰道分泌物，故依上呼吸道感染及疑似破水開立Keflex（
      抗生素）、Panadol （鎮痛解熱劑）及Yutopar （子宮收
      縮抑制劑）予甲○○等診療行為，均未說明被告乙○○有
      何未符合醫療常規而有疏失，是行政院衛生署醫事審議委
      員會0000000 號鑑定書鑑定意見顯然漏未審酌被告乙○○
      之診治情形，故該鑑定意見即無可採。
    此外，復查無其他積極證據足資證明被告乙○○為甲○○之
    診治有何過失責任，被告乙○○被訴業務過失傷害犯行自屬
    不能證明。
六、原審因而以不能證明被告乙○○犯罪，而為被告乙○○無罪
    之諭知，核無違誤。檢察官上訴意旨，指摘原判決不當，為
    無理由，應予駁回。
據上論斷，應依刑事訴訟法第368 條，判決如主文。
本案經檢察官劉玲興到庭執行職務。
中    華    民    國    99    年    9     月    23    日
                    刑事第八庭  審判長法  官 洪兆隆
                                      法  官 張盛喜
                                      法  官 郭玫利
以上正本證明與原本無異。
本判決不得上訴。
中    華    民    國    99    年    9     月    23    日
                                      書記官 梁美姿

司法院資訊處製作；財團法人民間司法改革基金會備份。
